臺北高等行政法院判決
　　　　　　　　　　　　　　　　　　 93年度訴字第00445號
　　　　　　　　　　　　　　　.
原　　　告　甲○○
訴訟代理人　己○○
被　　　告　勞工保險局
代　表　人　乙○（總經理）
訴訟代理人　丙○○
　　　　　　戊○○
上列當事人間因勞保事件，原告不服行政院勞工委員會中華民國
92年12月10日勞訴字第0920053344號訴願決定，提起行政訴訟。
本院判決如下：
    主  文
原告之訴駁回。
訴訟費用由原告負擔。
　　事  實
緣原告係由嘉義縣製茶業職業工會申報參加勞工保險之被保險人
，因右眼青光眼致殘，於民國（下同）92年1月2日（被告收文日
期）檢具財團法人長庚紀念醫院（下稱長庚醫院）林口醫學中心
91年12月28日開具之勞工保險殘廢診斷書，向被告申請普通疾病
殘廢給付。案經被告審查，以原告所患於83年10月24日初診時主
訴右眼視力模糊有4個月，戴眼鏡視力為眼前25公分可辨手動，
該日門診診療為保守性之追蹤檢查，視力障害症狀於當時即已固
定，惟遲於91年12月始提出申請，已逾勞工保險條例第30條所定
2年請求權時效，乃於92年5月14日以保給殘字第09260208940號
函否准所請。原告不服，向勞工保險監理委員會（下稱監理會）
申請審議，經該會以92年8月21日（92）保監審字第2490號審議
駁回。原告仍未甘服，提起訴願，亦遭決定駁回，遂向本院提起
行政訴訟。茲摘敘兩造訴辯意旨如次：
甲、原告方面：
一、聲明：求為判決
１、訴願決定、審議審定及原處分均撤銷。
２、命被告作成核付原告勞工保險殘廢給付標準表第19障害項目
    第8等級殘廢給付之處分。
３、訴訟費用由被告負擔。
二、陳述：
１、原告因右眼次發性白內障而前往長庚醫院林口醫學中心求診
    ，醫師問診時並未告知原告視覺神經有因白內障緣故而受損
    導致視力永遠無法恢復之狀況，僅說明因併發虹彩炎而無法
    立即進行開刀治療手術，須待虹彩炎痊癒後方能進行白內障
    摘除手續，原告轉而持續至財團法人嘉義基督教醫院（下稱
    嘉義基督教醫院）等各大醫院求診尋求治療之道。審議審定
    稱原告無就醫記錄且自認無治療希望云云，與事實完全相反
    ，違反經驗法則及邏輯，誠屬不當。
２、由目前可知之白內障醫療報告及文獻資料，皆清楚明確記載
    ：「白內障為中老年人常發性疾病，係眼球水晶體蛋白質老
    化變性而混濁變硬，程度嚴重者，視力會受影響，甚至無法
    應付日常生活，如無治療可能引起『續發性青光眼』或『色
    素膜炎』等併發症，若治療不當，則終至眼盲也有可能。」
    、「白內障是目前引起中老年人失明之最主要原因，所幸它
    不像青光眼或黃班病變會引起永久的視力喪失，可藉手術而
    重見光明，目前手術治療為唯一有效之方式，成功機率可達
    百分之九十五以上，手術採用局部麻醉，不必住院，術後即
    可回家．．」，是從現存醫療報告及文獻資料可知中老年人
    白內障並非傷害眼球視覺神經（導致視覺神經死亡致成殘）
    之原因，成殘原因係治療不當所產生之併發症，如青光眼、
    色素膜炎及感染等所造成。
３、長庚醫院林口醫學中心91年12月28日出具之殘廢診斷書，略
    載：「黃君於83年10月24日初診時視力為右眼0.01以下（眼
    前25公分手動），已近乎失明，當時診斷為雙眼虹彩炎及右
    眼次發性白內障，並無青光眼現象，直至91年10月2日回診
    時發現右眼有續發性青光眼。」，可知原告於83年10月24日
    初診時視力為0.01，可辨識眼前25公分手動狀態，可證當時
    眼球尚有光感，即次發性白內障未造成視覺神經損壞，阻礙
    視覺清晰度。當時未能即刻進行白內障治療手術，係因醫師
    告知雙眼有併發虹彩炎，不利作白內障摘除手術治療，須待
    虹彩炎療程結束後進行手術較為適當，故從長庚醫院林口醫
    學中心初診至91年10月2日回診期間，原告持續至嘉義基督
    教醫院等各大小醫院眼科部針對白內障及虹彩炎等症狀求診
    。審議審定稱原告無就醫記錄云云，惟依經驗法則，眼睛殘
    廢乃何等重大之疾病，正常人豈有因單一醫師初步診斷未經
    治療，且不尋求其他治療之可能或查閱醫療文獻報告等，即
    認定自身確已無法恢復視力，並放棄任何治癒機會之可能？
４、依勞工保險條例第53條及同法施行細則第77條、第78條規定
    ，暨行政院勞工委員會92年4月8日勞保二字第0920019528號
    函釋：「被保險人殘廢給付請求權時效之開始係以醫師視被
    保險人罹患之傷病、治療療程及障害狀況經診斷為實際殘廢
    之日。」之意旨，明確說明請求權時效之開始應以治療終止
    或經治療後，症狀固定，再行治療仍不能期待其治療效果之
    狀態或醫師有明確診斷為殘廢狀況發生日起算。本件被告在
    無任何直接且明確醫師診斷證明之前提下，違反該疾病醫療
    經驗法則，私自以輕率態度濫權擴大解釋醫師診斷證明，作
    出不利當事人權益之解釋，推論醫師初步診斷所言有光感可
    辨眼前25公分手動，近乎失明之記載，逕認為確定失明已無
    治療可能而為殘廢之意，並單方揣測原告自認已無治療希望
    云云，其超越法定權限認定原告之請求權自83年10月24日起
    計算云云，顯屬違誤。
５、訴願決定稱原告向監理會申請審議，主張時效之計算應自知
    道可請求之日起算，其91年始知所患可領給付，故未罹時效
    云云。惟事實上，原告在申請審議及提起訴願時，皆無該等
    主張，原告係針對勞工保險條例及其施行細則關於治療終止
    或經治療後，症狀固定，再行治療仍不能期待其治療效果之
    狀態或醫師有明確診斷為殘廢狀況發生日起計算為請求權時
    效之開始。被告在無任何直接且明確醫師診斷證明之前提下
    ，違反疾病醫療經驗法則，已見前述，故訴願決定所稱顯有
    違誤。至監理會所依據之上開長庚醫院林口醫學中心出具之
    殘廢診斷書，並未有原告於83年10月24日初診時確已成殘之
    說明，反而記載可辨眼前25公分之手動等說明，依醫療報告
    及文獻之記載，於白內障手術後應可恢復視力，自無殘廢之
    事實，監理會所稱與上開行政院勞工委員會之函釋規定不符
    。且由嘉義基督教醫院92年9月18出具之診斷證明書，可證
    原告83年10月24日至91年12月3日期間確有持續至該院眼科
    部求診，尋求視力恢復之道，訴願決定、審議審定及原處分
    均有違誤。
６、所謂請求權時效制度，係為尊重既存之事實狀態並維持法秩
    序之安定而設，絕非用以懲罰1個積極尋求治療疾病之各種
    可能性方法以節省勞保支出之善意當事人。被告完全曲解法
    令制度精神，用以懲罰1個在醫師未宣告已全無治癒希望下
    ，盡力尋求維護健康之善良當事人。當眼睛經測試後仍存有
    光感覺，可看到光的明暗，並辨識眼前手動，即表示視覺神
    經功能未喪失，黃斑尚有功能。且白內障視力減損在有光覺
    之前提下開刀，即可恢復全部或部分視力，是在確信其他更
    嚴重造成視力減損之原因未被忽略之前，勿將視力減損歸因
    於白內障，不應於未評估其他原因及風險前貿然進行白內障
    手術（所謂積極性治療），可知被告所稱原告於83年10月24
    日初診時疾病已達失明成殘固定，無積極治療，已無法回復
    視力云云，純屬無事實根據之臆測。
７、根據報載，國內民眾至大型醫院就診，所分配醫師看診時間
    約為1至5分鐘，名醫看診時間更短，試問在此情形如何進行
    所謂白內障之積極治療（開刀）？況當初併有虹彩炎狀況，
    故醫師告知以治療虹彩炎為優先，待狀況穩定再行開刀治療
    白內障（醫師反應與文獻所載方式相同），試問在2至5分鐘
    之問診檢查如何進行積極性治療？10年前國內醫療大環境中
    ，病人在醫療體系極為弱勢，可茲說明被告所質疑原告為何
    當時無立刻積極治療之原因。依行政院勞工委員會92年4月8
    日勞保二字第0920019528號函釋規定，醫師診斷為實際殘廢
    之日係請求權時效開始之關鍵，被告自行擴張解釋醫師審查
    說明文件，認定原告殘廢時點，惟事實上根本無任何1份資
    料文件清楚明確說明原告實際殘廢之日為83年前往長庚醫院
    初診之時。
８、原告所提出者，乃長庚醫院林口醫學中心91年12月28日開具
    之殘廢診斷書，傷病名稱為右眼青光眼。惟被告始終以同一
    醫院出具之原告白內障初診記載為主述，據以說明原告確實
    於83年10月24日已因白內障失明成殘，症狀無法改變。試問
    ，倘引據長庚醫院之原告初診記錄，則該院為何不開具原告
    83年白內障成殘之診斷書，反開具右眼青光眼成殘之診斷書
    ？被告是否懷疑該院故意圖利原告。事實上，因該院有充足
    醫學知識，瞭解視覺神經功能正常之白內障，可用手術回復
    視力，但青光眼所造成之視神經傷害則無法挽救，根本未有
    原告在83年初診已成殘固定之情形，故被告逾越權限及濫用
    裁量權力之處分，有違行政訴訟法第4條第2項之規定。被告
    一再主張原告從83年10月初診後，即未進行積極性治療，惟
    何謂積極性治療，被告應加以說明。又在本件訴訟進行中，
    原告方發現虹彩炎係1種自體免疫性疾病，無法完全治癒，
    原告並非故意不進行積極性治療，被告恣意推論原告放棄治
    療，洵屬不當。
９、嘉義基督教醫院眼科89年6月2日之病歷記載，與被告所稱有
    差異，該病歷記載「不確定是否仍有光覺，但光反應不良」
    之反應不良，不應解釋成無反應，行政機關所為行政處分應
    依據充分明確之證據，如有無法確定之所在，則應作有利於
    當事人之解釋。依該院90年10月4日病歷記載，經詢問該日
    門診之醫師，其稱病歷上所記載之英文醫學名詞之中文解釋
    為視力模糊，依該記載，更無法確定原告右眼已無光覺反應
    ，被告所檢附之病歷資料獨缺該日病歷資料，且被告檢附之
    長庚醫院林口醫學中心病歷資料亦缺少關鍵之83年10月24日
    病歷資料。被告稱依勞工保險殘廢給付標準表附註之規定，
    失明包括僅能辨眼前手動云云，然依勞工保險條例第53條、
    第54條、同條例施行細則第78條規定，及行政院勞工委員會
    上開函釋，皆表示永久殘廢或永不能復原之日或實際殘廢之
    日為請求權之開始，可知失明之判斷應以實際殘廢或永不能
    復原之可能之日為標準，而非僅達此狀況但在可以改變狀態
    即判斷為失明。
１０、依中央健康保險局醫療審查作業－眼科審查注意事項九（四
    ）白內障手術10.：「白內障大多非緊急手術，不宜於第1次
    門診當天即施行手術．．」、11.：「每1醫師每月白內障手
    術超過40例者，應加強審查。」、14.：「施行白內障手術前
    應先驗光，驗光得以矯正者，應有矯正視力紀錄，確實不能
    矯正視力者，應於病例說明原因，未說明原因者，不予給付
    。」之規定，是被告稱原告於長庚醫院83年初診時未接受積
    極性治療（白內障手術治療）云云，實為無事實根據之錯誤
    認知。被告復稱原告自84年10月即罹患青光眼，於嘉義基督
    教醫院之治療係以控制眼壓為主云云，惟事實上，原告於嘉
    義基督教醫院之治療非以控制眼壓為限，而係以治療白內障
    、虹彩炎及青光眼之眼壓3者並行，此由原告於該院之病歷
    所載治療經過即明。
、行政程序法（原告誤載為行政訴訟法）第9條規定：「行政
    機關就該管行政程序，應於當事人有利及不利之情形，一律
    注意。」、勞工保險條例第55條第1款及第2款規定：「殘廢
    給付依左列規定，審核辦理之：一、被保險人身體遺存障害
    ，適合被保險人標準表之任何1項目時，按各該項目之殘廢
    等級給與之。二、被保險人身體遺存障害，同時適合殘廢給
    付標準表之任何兩項目以上時，除依第3款至第6款規定辦理
    外，按其最高殘廢等級給與之。」，原告於91年12月31日向
    被告申請保險給付時所提出長庚醫院林口醫學中心91年12月
    28日出具之勞工保險殘廢診斷書第2頁詳況記載，略以診斷
    殘廢時視力左眼未矯正為0.03，矯正後為0.5；右眼未矯正
    為無光覺，矯正後為無光覺。依勞工保險殘廢給付標準表第
    17項害項目：「一目失明，他目視力減退至0.6以下者。」
    為第7殘廢等級，給付標準440日；同表第19障害項目：「1
    目失明者」為第8殘廢等級，給付標準360日。原告視力障害
    狀況同時適合第17及第19障害項目，被告應依該表第17障害
    項目給付原告所請，而非以第19障害項目之逾越請求權時效
    為由不予給付。
乙、被告方面：
一、聲明：求為判決駁回原告之訴，訴訟費用由原告負擔。
二、陳述：
１、按「領取保險給付之請求權，自得請領之日起，因2年間不
    行使而消滅。」、「被保險人因普通傷害或罹患普通疾病，
    經治療終止後，如身體遺存障害，適合殘廢給付標準表規定
    之項目，並經保險人自設或特約醫院診斷為永久殘廢者，得
    按其平均月投保薪資，依同表規定之殘廢等級及給付標準，
    1次請領殘廢補助，．．。被保險人領取普通傷病給付期滿
    ，或其所患普通傷病經治療1年以上尚未痊癒，如身體遺存
    障害，適合殘廢給付標準表規定之項目，並經保險人自設或
    特約醫院診斷為永不能復原者，得比照前項規定辦理。」、
    「本條例第53條第1項及第54條第1項所稱治療終止，指被保
    險人罹患之傷病，經治療後，症狀固定，再行治療仍不能期
    待其治療效果之狀態。」勞工保險條例第30條、第53條及其
    施行細則第77條分別定有明文。
２、本件原告因右眼青光眼致殘，於92年1月2日（被告收文日期
    ）檢具長庚醫院林口醫學中心91年12月28日開具之勞工保險
    殘廢診斷書，向被告申請殘廢給付，而原告平均日投保薪資
    為新台幣（下同）1,400元，所請第19障害項目第8殘廢等級
    之給付標準為360日，據此計算本件原告所請殘廢給付金額
    為504,000元。參照上開殘廢診斷書之記載，略以傷病名稱
    ：右眼青光眼，初診日期：83年10月24日，門診診療期間：
    83年10月24日至91年12月28日共門診8次。案經被告向長庚
    醫院林口醫學中心函詢原告就醫情形及調閱其病歷資料，據
    長庚醫院林口分院92年3月18日（92）長庚醫北字第0360號
    函復之「勞工保險局查詢病患診療摘錄表」記載，略以：「
    （一）初診主訴為右眼視力模糊有4個月，當時右眼戴眼鏡
    ，視力為眼前25公分可辨手動，未見外傷症兆，當時診斷為
    雙眼虹彩炎及右眼次發性白內障，當時針對虹彩炎治療後，
    病人未再回診，直到91年10月2日。（二）未記錄是否有外
    傷，83年10月時門診診療為保守性之追蹤檢查，因病患之視
    力障害症狀已固定。（三）就其病歷記載無法判斷所屬為先
    天性或退化性疾病或其他類之疾病。」，據此，原告於83年
    10月初診時，右眼視力為眼前25公分可辨手動，近乎失明，
    初診時之診療為保守性之追蹤檢查，視力障害症狀於當時即
    已固定，惟原告遲至92年1月2日始提出申請，已逾勞工保險
    條例第30條所定2年請求權時效，被告乃以92年5月14日保給
    殘字第09260208940號函否准所請。
３、原告不服，向監理會申請審議，而被告為慎重起見，將原告
    之病歷等相關資料一併送請特約專科醫師審查原告所患症狀
    於何時可診斷為永久不能復原，其意見略以：「83年10月24
    日初診時視力左眼0.7，右眼0.01以下（眼前25公分手動）
    ，已近乎失明，當時為雙眼虹彩炎及右眼次發性白內障，並
    無青光眼現象，據記載已認定右眼視力已無可恢復，到91年
    10月2日再回複診，右眼已無光感。83年10月24日至91年10
    月2日已無診療紀錄，故不知有無治療。91年10月2日回診時
    發現右眼有續發性青光眼，但已無視力，雖治療青光眼但已
    無助視力之恢復。據查詢病患診療摘錄表83年10月24日初診
    時已達固定，無法恢復，無積極治療，僅保守療法，不知當
    時醫師是否告知或許有告知，所以黃君就放棄治療，不再回
    診，直到91年10月2日再回診時發現右眼有續發性青光眼。
    」。嗣經監理會特約醫師審查，其意見略以：「依所附之資
    料，黃君在83年10月24日右眼視力已成殘，近乎失明，且後
    來幾年中也未就醫治療，可見已有醫師告知無治療希望或患
    者本身自知無望，故到了91年12月右眼已完全失明，才申請
    給付，應已逾時效。黃君應在83年10月便已知症狀固定，永
    久不能復原，故未再就醫。」故被告所為處分遞經審議審定
    及訴願決定維持在案。
４、本件爭執在於原告右眼視力障害何時治療終止可審定成殘，
    原告稱其從長庚醫院林口醫學中心初診後至91年10月2日回
    診期間，持續至嘉義基督教醫院等各大小醫院針對白內障及
    彩虹炎等症狀求診，以尋求治療之道云云。被告為慎重起見
    ，再向嘉義基督教醫院查詢原告就醫治療情形，據該院93年
    4月14日（93）嘉基醫字第0601號函復略以：「病人於84年
    10月2日來本院初診主訴青光眼視力模糊，病人眼壓較高，
    虹彩和水晶粘連，有虹彩炎發作後現象，在門診治療以控制
    青光眼的眼壓為主，這期間病人的視力一直不佳，因有嚴重
    白內障加上虹彩水晶沾粘無法正確評估視力不良之預後，病
    人於89年6月2日曾測得右眼視力似乎無光覺，以後眼壓持續
    升高未見好轉的跡象。」。案經被告將所附相關資料再送請
    專科醫師審查，意見略以：「有降眼壓之治療，但效果不張
    。」據此，原告雖於嘉義基督教醫院就診，但僅係控制眼壓
    之治療，無助其右眼視力之恢復，非屬積極有效之治療。復
    據上開長庚醫院林口醫學中心病患診療摘錄表之記載，及被
    告與監理會2位專科醫師之審查意見，均認原告於83年10月
    24日初診時右眼視力已近乎失明，當時門診診療僅為保守性
    之追蹤檢查，其視力障害症狀已固定，無法恢復，故被告所
    為處分於法並無不合。
５、依勞工保險殘廢給付標準表「視力障害」項目附註二規定：
    「『失明』包括眼球喪失或摘出或不能辨明暗或僅能辨眼前
    手動者。」，被告係依長庚醫院林口分院92年3月18日（92
    ）長庚醫北字第0360號函復之「勞工保險局查詢病患診療摘
    錄表」之記載，認定原告於91年12月向被告提出申請時，已
    逾2年時效。又被告再將相關資料送請特約醫師審查，其意
    見略以：「（一）依殘廢給付標準表視力障害項目之附註二
    ，『失明』僅能辨眼前手動者，故眼前手動即可判失明。（
    二）眼前手動即可判失明，仍依規定判定。長時虹彩炎可發
    生長久性之青光眼，虹彩炎是可治療的，治療當時有可能改
    善視力。（三）雖然看不見或失明，眼壓高仍需治療『降眼
    壓』，否則會眼痛或頭痛，故雖失明，眼壓高仍需繼續治療
    ，對視力恢復並無幫助。（四）依病況記載，89年6月2日似
    乎無光感，即在光感與無光感之間，即使有光感也只是微弱
    的光感而矣，也屬失明之類，可確定判失明。」，是原告於
    83年10月罹患之虹彩炎及白內障，縱屬可治療，惟其於84年
    10月即罹患青光眼，於嘉義基督教醫院之治療係以控制眼壓
    為主，並無積極性治療，對視力恢復並無幫助，且其於89年
    6月2日曾測得右眼視力似乎無光覺，縱其於83年10月無法判
    定為失明，其最遲應於89年6月2日已可判定失明，故原告於
    91年12月始提出申請，亦已逾2年請求權時效。
    理  由
一、被告代表人原為廖碧英，93年5月20日變更為蔡吉安，嗣於
    同年6月16日變更為乙○，茲由渠等具狀聲明承受訴訟，核
    無不合，應予准許。
二、查原告於92年1月2日（被告收文日期）向被告申請普通疾病
    殘廢給付時所提出之勞工保險給付申請書，其保險事故欄為
    空白，原告並未填載其殘廢原因及經過，而由其檢具之長庚
    醫院林口醫學中心91年12月28日開具之勞工保險殘廢診斷書
    ，略載「傷病名稱：右眼青光眼」「殘廢部位：右眼」等語
    以觀，堪認原告係因右眼青光眼致殘而向被告申請普通疾病
    殘廢給付，且被告系爭92年5月14日保給殘字第09260208940
    號函之處分，亦係就原告右眼視力障害症狀予以審查後否准
    所請，是原告所稱其左眼視力符合勞工保險殘廢給付標準表
    第17項害項目第7殘廢等級乙節，因未據原告檢具左眼視力
    經治療終止診斷殘廢或治療1年以上診斷為永久不能復原之
    勞工保險殘廢診斷書向被告提出普通疾病殘廢給付之申請，
    被告當亦未就此審查並作成處分，且原告訴訟代理人於本院
    94年4月13日行準備程序時已表示「有關原告左眼病症部分
    ，於本件不再繼續爭執」等語，經記明於準備程序筆錄在卷
    可按，復於本院94年5月5日行言詞辯論時，聲明「１、訴願
    決定、審議審定及原處分均撤銷。２、命被告作成核付原告
    勞工保險殘廢給付標準表第19障害項目第8等級殘廢給付之
    處分。」從而，有關原告主張其左、右眼視力障害同時適合
    第17及第19障害項目而應依第17障害項目給付乙節是否可採
    ，當非本件所應加以審究，合先敘明。
三、按「領取保險給付之請求權，自得請領之日起，因2年間不
    行使而消滅。」、「被保險人因普通傷害或罹患普通疾病，
    經治療終止後，如身體遺存障害，適合殘廢給付標準表規定
    之項目，並經保險人自設或特約醫院診斷為永久殘廢者，得
    按其平均月投保薪資，依同表規定之殘廢等級及給付標準，
    1次請領殘廢補助費，．．。被保險人領取普通傷病給付期
    滿，或其所患普通傷病經治療1年以上尚未痊癒，如身體遺
    存障害，適合殘廢給付標準表規定之項目，並經保險人自設
    或特約醫院診斷為永不能復原者，得比照前項規定辦理。」
    勞工保險條例第30條及第53條分別定有明文。次按「本條例
    第53條第1項及第54條第1項所稱治療終止，指被保險人罹患
    之傷病，經治療後，症狀固定，再行治療仍不能期待其治療
    效果之狀態。」、「依本條例第53條及第54條規定，請領殘
    廢給付者，以全民健康保險特約醫院或診所診斷為永久殘廢
    或永不能復原之當日為本條例第30條所定得請領之日。」復
    為同條例施行細則第77條、第78條第1項所規定。又「被保
    險人因遭遇傷害或罹患疾病，並未經指定醫院治療而成永久
    殘廢者，經過2年始向指定醫院請求發給殘廢診斷書申領殘
    廢給付，其時效之起算日期，應自實際殘廢之翌日起算。又
    被保險人因傷病在非指定醫院治療終止，並確定為永久殘廢
    而延至2年後再向指定醫院請求開具殘廢診斷書，據以請領
    殘廢給付，其時效起算日期，應自實際治療終止確定殘廢之
    翌日起算。」為前勞工行政中央主管機關內政部57年6月11
    日臺內社字第275002號函釋在案，核與法律規定無違，應予
    適用。
四、本件原告係由嘉義縣製茶業職業工會申報參加勞工保險之被
    保險人，因右眼青光眼致殘，於92年1月2日（被告收文日期
    ）檢具長庚醫院林口醫學中心91年12月28日開具之勞工保險
    殘廢診斷書，向被告申請普通疾病殘廢給付。案經被告審查
    ，以原告所患於83年10月24日初診時主訴右眼視力模糊有4
    個月，戴眼鏡視力為眼前25公分可辨手動，該日門診診療為
    保守性之追蹤檢查，視力障害症狀於當時即已固定，惟遲於
    91年12月始提出申請，已逾勞工保險條例第30條所定2年請
    求權時效，乃於92年5月14日以保給殘字第09260208940號函
    否准所請。原告不服，以事實欄所示各節據為爭議。惟查：
１、依據勞工保險殘廢給付標準表「眼」系列第19障害項目規定
    ：「1目失明者」為第8殘廢等級，給付標準360日。同系列
    「視力障害」項目附註二規定：「『失明』包括眼球喪失或
    摘出或不能辨明暗或僅能辨眼前手動者。」，可知構成勞工
    保險殘廢給付標準之所謂1目或雙目「失明」，非單指眼球
    喪失或摘出之全然失去視覺功能之情形，眼球不能辨明暗或
    僅能辨眼前手動之情形，亦屬符合勞工保險殘廢給付標準表
    「視力障害」項目之「失明」定義而得以請領勞工保險殘廢
    給付。原告主張必須視覺神經功能全然喪失才符合勞工保險
    殘廢給付標準表「眼」系列第19障害項目所定「失明」之殘
    廢給付標準云云，此縱或為醫學上之見解，然因非上開勞工
    保險殘廢給付標準表之要件，自不能作為本件應否給予殘廢
    給付之判斷標準。
２、原告92年1月2日（被告收文日期）向被告申請普通疾病殘廢
    給付時所提出之長庚醫院林口醫學中心91年12月28日開具之
    勞工保險殘廢診斷書，略載「傷病名稱：右眼青光眼」「治
    療經過：91-11-15右眼經鞏膜雙極雷射環狀光凝術」「初診
    日期：83年10月24日」「門診診療期間：自83年10月24日至
    91年12月28日共門診8次」「殘廢部位：右眼」「初診時視
    力：右眼未矯正前小於0.01手動25公分」「診斷殘廢時視力
    ：右眼未矯正前及矯正後均無光覺」「治療終止診斷殘廢日
    期（症狀固定）：91年12月28日」等語。案經被告向長庚醫
    院林口醫學中心函詢原告病情及調取相關病歷資料，該院於
    92年3月18日以（92）長庚醫北字第0360號函檢附原告病歷
    及「勞工保險局查詢病患診療摘錄表」載述：「(一)初診主訴
    為右眼視力糢糊有4個月，當時右眼戴眼鏡視力為於眼前25
    公分可辨手動，未見外傷症兆，當時診斷為雙眼虹彩炎及右
    眼次發性白內障，當時針對虹彩炎治療後，病人未再回診，
    直到91年10月2日。初診時未記錄是否於其他醫院就醫。(二)
    未記錄是否有外傷，83年10月時門診診療為保守性之追蹤檢
    查，因病患之視力障害症狀已固定。(三)就其病歷記載無法判
    斷所屬為先天性或退化性疾病或其他類之疾病。」等語。是
    被告以原告所患於83年10月初診時主訴右眼視力糢糊有4個
    月，戴眼鏡視力為眼前25公分可辨手動，該日門診診療為保
    守性之追蹤檢查，視力障害症狀於當時即已固定，惟原告遲
    於91年12月（按被告收文日期為92年1月2日）始提出申請，
    已逾勞工保險條例第30條2年請求權之請領期限，乃以92年5
    月14日保給殘字第09260208940號函否准所請，尚非無據。
３、被告於原告向監理會申請審議當時，為慎重計，將原告提出
    之勞工保險給付申請書、長庚醫院林口醫學中心開具之勞工
    保險殘廢診斷書、診療摘錄表及原告病歷資料，一併送請其
    特約專業醫師綜合審查並表示意見略以：「83年10月24日初
    診時視力左眼0.7，右眼0.01以下眼前25公分手動，已近乎
    失明，當時為雙眼虹彩炎及右眼次發性白內障，並無青光眼
    現象，據記載已認定右眼視力已無可恢復，到91年10月2日
    再回複診，右眼已無光感。83年10月24日至91年10月2日無
    診療紀載，故不知有無治療。91年10月2日回診時發現右眼
    有續發性青光眼，但已無視力，雖治療青光眼，但已無助視
    力之恢復。據查詢病患診療摘錄表83年10月24日初診時已達
    固定，無法恢復，無積極治療，僅保守療法，不知當時醫師
    是否告知，或許有告知，所以黃員就放棄治療，不再回診，
    直到91年10月2日再回診時發現右眼有續發性青光眼。」等
    語，有該審查意見附原處分卷可稽。嗣經監理會特約醫師審
    查意見亦認：「依所附之資料，黃君在83-10-24右眼視力已
    成殘，近乎失明，且後來幾年中也未就醫治療，可見已有醫
    師告知無治療希望或患者本身自知無望，故到了91-12右眼
    已完全失明，才申請給付，應已逾時效。黃君應在83-10便
    已知症狀固定，永久不能復原，故未再就醫。」等語，復有
    該審查意見在卷可考。從而，被告認定原告之右眼視力障害
    於83年10月24日初診當時即已固定，其認定洵無違誤。
４、按當事人主張有利於己之事實者，就其事實有舉證之責任，
    民事訴訟法第277條前段定有明文，依行政訴訟法第136條之
    規定，上開規定為行政訴訟程序所準用。又按人民提起課予
    義務訴訟請求行政機關作成授益行政處分，係在增加自己之
    權利，依上開之規定，自應就其事實負舉證責任。本件原告
    既主張其右眼視力障害於83年10月24日當時並未固定，因其
    仍積極治療，而於長庚醫院林口醫學中心91年12月28日開具
    勞工保險殘廢診斷書時始治療終止診斷殘廢云云，即應就此
    客觀事實負舉證責任。查長庚醫院林口醫學中心固於91年12
    月28日開具同日治療終止診斷殘廢之勞工保險殘廢診斷書，
    惟據長庚醫院林口醫學中心92年3月18日（92）長庚醫北字
    第0360號函附原告病歷及「勞工保險局查詢病患診療摘錄表
    」載述略以，初診主訴為右眼視力糢糊有4個月，當時右眼
    戴眼鏡視力為於眼前25公分可辨手動，83年10月時門診診療
    為保守性之追蹤檢查，因病患之視力障害症狀已固定等語，
    可知原告右眼視力障害於83年10月24日初診當時即已固定，
    符合勞工保險殘廢給付標準表第19障害項目所定「失明」之
    殘廢給付標準－僅能辨眼前手動者，而得請領殘廢給付。雖
    原告於訴願時檢附嘉義基督教醫院92年9月18日嘉市衛醫院
    字第1063號診斷證明書，載略：「病名：兩眼虹彩炎及青光
    眼」「醫師囑言：病人於84年10月2日本院初診至92年9月18
    日共門診24次，於90年以後共10次門診。」等語，惟該診斷
    證明書僅載明原告於84年10月2日至92年9月18日期間在該院
    治療兩眼虹彩炎及青光眼，無法作為原告於84年10月2日至
    92年9月18日期間積極治療右眼視力障害之證明。原告復稱
    其所患白內障雖阻礙視覺清晰度，然未造成視覺神經損害，
    且可藉由手術治療，而其當時未能即刻進行白內障治療手術
    ，係因醫師告知雙眼有併發虹彩炎，須待虹彩炎療程結束後
    進行白內障摘除手術較為適當，故其持續積極治療，未放棄
    任何治癒機會，再者，嘉義基督教醫院89年6月2日病歷記載
    「不確定是否仍有光覺，但光反應不良」之反應不良，不應
    解釋成無反應，又該院90年10月4日病歷記載「視力模糊」
    ，更無法確定其右眼已無光覺反應云云。經查，被告於原告
    提起本件行政訴訟時，向嘉義基督教醫院函詢原告病情及調
    取相關病歷資料，經該院於93年4月14日以（93）嘉基醫字
    第0601號函檢附原告病歷及「病歷查詢表」載述：「病人於
    84年10月2日來本院初診主訴青光眼視力模糊，病人眼壓較
    高，虹彩和水晶粘連，有虹彩炎發作後現象，在門診治療以
    控制青光眼的眼壓為主，這期間病人的視力一直不佳，因有
    嚴重白內障加上虹彩水晶沾粘無法正確評估視力不良之預後
    ，病人於89年6月2日曾測得右眼視力似乎無光覺，以後眼壓
    持續升高未見好轉的跡象。」等語。案經被告再將相關資料
    2度送請專科醫師審查，審查意見明載：「有降眼壓之治療
    ，但效果不張。」、「(一)依殘廢給付標準表視力障害項目之
    附註二，『失明』僅能辨眼前手動者，故眼前手動即可判失
    明（依規定）。(二)眼前手動即可判失明，仍依規定判定。長
    時虹彩炎可發生長久性之青光眼，虹彩炎是可治療的，治療
    當時有可能改善視力。(三)雖然看不見或失明，眼壓高仍需治
    療『降眼壓』，否則會眼痛或頭痛，故雖失明，眼壓高仍需
    繼續治療，對視力恢復並無幫助。(四)依病況記載，89年6月2
    日似乎無光感，即在光感與無光感之間，即使有光感也只是
    微弱的光感而矣，也屬失明之類，可確定判失明。」等語，
    有該2份審查意見附原處分卷及本院卷可考。另本院依原告
    之聲請，於94年4月13日準備程序期日傳喚嘉義基督教醫院
    丁○○○○到庭作證，據丁○○○○提出原告在該醫院就診
    之病歷資料原本，並且證述：「．．原告84年10月2日到院
    初診時，其右眼視力小於0.01，僅能在眼前10公分處辨別手
    指頭數，84年12月23日就診時，我在病歷資料上記載其右眼
    對光尚有反應（瞳孔對燈光有收縮反應），嗣於89年6月2日
    就診時，因為病人右眼同時罹患虹彩炎、白內障及青光眼，
    且因眼球虹彩沾粘到水晶體，導致其瞳孔對光沒有反應（正
    常人以燈光照射眼睛，其瞳孔會收縮，在燈光昏暗處，瞳孔
    則會放大），經詢問病人有無光覺（病人自己的感覺），病
    人亦表示不確定，因此我當初才會在病歷上記載『？』，嗣
    後再加註『不確定是否仍有光覺，但光反應不良』之記載．
    ．．」「．．原告從84年起，兩眼都有在用藥物治療，一直
    到92年8月15日，醫師處方才改針對左眼用藥治療．．上開
    用藥都是針對降眼壓治療。」「原告84年10月初診以後，視
    力狀況就很差．．當時是抱著不放棄的心態持續施以降眼壓
    藥物治療，控制眼壓可以保護其視神經，使其視神經不至於
    壞死。」「（90年10月4日病歷上『blurred』）是『視力模
    糊』之意，係依據病人主訴所作之記載，並非醫師診斷之結
    果。」「（原告訴訟代理人己○○請求詢問證人原告右眼於
    89年6月2日是否已經確定殘廢？）（受命法官告知證人醫學
    臨床上殘廢之定義與依據勞工保險條例申請殘廢給付之標準
    及殘廢程度有所不同，因此原告本意應係詢問證人原告右眼
    病症於89年6月2日，在醫學臨床上是否已經達到視神經壞死
    無法治療之程度）因為原告降眼壓治療效果一直不好，所以
    我只能確定原告右眼病症在89年時，比其84年時之情況（尚
    有光反應）更壞，至於壞到什麼程度，我無法確定。」等語
    ，益證原告於83年10月罹患之虹彩炎及白內障，縱屬可治療
    ，惟其於84年10月即罹患青光眼，在嘉義基督教醫院之治療
    係以控制眼壓為主，並無積極性治療，對視力恢復並無幫助
    ，且丁○○○○於89年6月2日曾測得原告右眼瞳孔對光沒有
    反應，原告復表示不確定是否有光覺，則原告於89年6月2日
    之右眼視力情形，顯然符合勞工保險殘廢給付標準表「眼」
    系列第19障害項目所定「失明」之殘廢給付標準－「不能辨
    明暗」之情形，則縱然原告於83年10月無法判定為失明，其
    最遲應於89年6月2日已可判定失明，故原告於91年12月（按
    被告收文日期為92年1月2日）始提出申請，亦已逾2年請求
    權時效，被告據此否准原告所請，依法並無不合。
５、按醫學臨床上的殘廢定義，與依勞工保險條例申請殘廢給付
    之標準及殘廢程度，並非全然相同，原告主觀上的持續治療
    意願，或醫師在醫學臨床上的持續努力，並不足以作為原告
    右眼視力障害於客觀上尚未固定之有利證明，是原告所訴，
    並無可採。
五、綜上所述，被告以原告申請殘廢給付，已逾勞工保險條例第
    30條所定2年請求權時效為由，而否准原告所請，並無違誤
    ，審議審定及訴願決定遞予維持，俱無不合。原告猶執前詞
    訴請撤銷，暨請求判命被告作成核付原告勞工保險殘廢給付
    標準表第19障害項目第8等級殘廢給付之處分，均為無理由
    ，應予駁回。
六、兩造其餘攻擊防禦方法均與本件判決結果不生影響，故不逐
    一論述，併此敘明。
據上論結，本件原告之訴為無理由，爰依行政訴訟法第98條第3
項前段，判決如主文。
中    華    民    國    94    年    5    月    12     日
                       第六庭審判長法  官  林樹埔
                                   法  官  陳鴻斌
                                   法  官  曹瑞卿
上為正本係照原本作成。
如不服本判決，應於送達後20日內，向本院提出上訴狀並表明上
訴理由，如於本判決宣示後送達前提起上訴者，應於判決送達後
20日內補提上訴理由書（須按他造人數附繕本）。
中　　華　　民　　國　　94　　年　 　5　　月　 12  　 日
            　　　　　　   　　　　書記官  方偉皓
